【裁判字號】    90,易,496
【裁判日期】    900330
【裁判案由】    詐欺
【裁判全文】
臺灣板橋地方法院刑事判決                            九十年度易字第四九六號
    公  訴  人  臺灣板橋地方法院檢察署檢察官
    被      告  乙○○
右列被告因詐欺案件，經檢察官提起公訴（八十九年度偵字第二一一六四號），本院
判決如左：
    主  文
乙○○無罪。
    理  由
一、公訴意旨略以：被告乙○○基於意圖為自己不法所有之概括犯意，於民國（下同
    ）八十四年一月間加入告訴人甲○○所召集之合會。乙○○除與甲○○商借「周
    崑龍」名義加入上開合會外（商借「周崑龍」名義部分，業得周崑龍本人之同意
    ），復向甲○○謊稱其友人「羅清河」、「陳偉豪」亦欲加入上開合會，隱瞞自
    己將來不欲支付死會會款之真意，使甲○○不疑有他。乙○○遂連續三次於八十
    四年一月十日、二月十日、九月十日，出面標得上開合會，並向甲○○詐得標金
    共新台幣一百餘萬元後，即開始拒不繳納死會會款，復無法提供羅清河、陳偉豪
    之年籍資料，甲○○始知受騙，因認被告乙○○涉犯刑法第三百三十九條第一項
    詐欺取財罪嫌云云。
二、按犯罪事實應依證據認定之，無證據不得推定其犯罪事實，刑事訴訟法第一百五
    十四條定有明文。次按刑法第三百三十九條第一項詐欺取財罪之成立，係以行為
    人意圖為自己或第三人不法之所有，以詐術使人將本人或第三人之物交付為要件
    ，此觀該條項規定自明。是詐欺取財罪之成立，必須行為人有施用詐術之行為，
    且被害人因此詐術而陷於錯誤，始足當之。且為刑事訴訟法上證明之資料，無論
    其為直接證據或間接證據，均須達於通常一般之人均不致於有所懷疑，而得確信
    其為真實之程度，始得據為有罪之認定，若其關於被告是否犯罪之證明未能達此
    程度，而有合理性懷疑之存在，致使無從形成有罪之確信，根據「罪證有疑，利
    於被告」之證據法則，即不得遽為不利於被告之認定，此觀諸最高法院七十六年
    臺上字第四九八六號判例意旨自明。又按犯罪事實之認定，應憑真實之證據，倘
    證據是否真實尚欠明顯，自難以擬制推測之方法，為其判斷之基礎，最高法院著
    有五十三年臺上字第六五六號判例可資參照。
三、公訴人認被告乙○○涉犯上開詐欺取財罪嫌，無非係以告訴人甲○○於偵查中之
    指訴、所提出互助會會單一紙，及被告乙○○於偵查中對於會員「陳偉豪」、「
    羅清河」之真實年籍資料無法交待為由，遽而推論被告乙○○有詐欺取財犯行云
    云，為主要論據。訊據被告乙○○固坦承前開三會均由其所標取，惟堅決否認有
    何詐欺取財犯行，堅稱：伊係因不願讓同為該互助會會員之堂姊葉麗惠知道伊有
    參加該互助會，遂與告訴人協議，以「周崑龍」、「陳偉豪」、「羅清河」名義
    加入上開合會，該三會都是伊自己要跟，告訴人甲○○均知情，且周崑龍係告訴
    人之先生之友人，由告訴人徵得周崑龍同意伊使用周崑龍名義跟會，另「羅清河
    」是伊表哥，有欠伊錢，伊表哥有同意伊以其名義跟會後標取會款，由「羅清河
    」繳付死會會款，惟羅清河嗣僅繳付一、二次死會會款後即未再繳付，伊並無詐
    欺等語。
四、經查：
（一）告訴人甲○○初於偵查中指稱其認為根本無「陳偉豪」、「羅清河」二人，係
      被告藉該二人之名義入會以詐欺會款云云（見告訴人之告訴狀），然告訴人甲
      ○○於起會之初，即主動為被告乙○○徵得告訴人之夫之友人周崑龍本人同意
      借用「周崑龍」之名義參加該互助會，已由告訴人甲○○於偵、審中陳明，核
      與被告乙○○所述情節相符，嗣於偵查中檢察官質之會單上「陳偉豪」、「羅
      清河」記載之聯絡電話號碼何來乙節，其陳稱：「（問：會單上陳偉豪、羅清
      河兩人的電話何來？）「陳偉豪」部分的電話是被告商請我用我家的電話代替
      ，「羅清河」部分的電話則是被告當時自己家裡的電話」等語（見偵卷第七頁
      正面及反面），查依據告訴人所提出之會單內復無任何登記以被告乙○○本人
      名義為會員之記載（見偵卷第六頁之會單），會單上「陳偉豪」、「羅清河」
      記載之聯絡電話號碼又分別係用被告及告訴人家中電話號碼，且參諸前開告訴
      人於起會前即主動為被告徵得周崑龍本人同意由被告使用「周崑龍」名義參加
      該互助會，暨告訴人於偵查中自承「周崑龍」、「陳偉豪」、「羅清河」三會
      均係由被告所標取，並交得標款予被告本人（此亦為被告於本院所是認）等情
      形以觀，則告訴人甲○○指稱其不知「陳偉豪」、「羅清河」該二會實際上係
      由被告乙○○所參加中云云，顯有疑問。
（二）其次，告訴人甲○○於被告乙○○尚未於本院到庭應訊之前，即已於本院陳稱
      ：「（問：你知道上開三會都是被告自己跟的？）被告在跟會時，跟我說羅清
      河是她遠房親戚欠他錢，羅清河要跟的會。會單上羅清河名義上面的聯絡電話
      0000000號是被告家的電話。陳偉豪會單上0000000號電話是我
      家的電話。會單上周崑龍聯絡電話0000000號是周崑龍家的電話。（問
      ：被告為何以周崑龍名義參加？）被告說編號二十號葉麗燕是她堂姐，她有欠
      她堂姐錢，不想要讓她堂姐知道他有跟會，所以我就商請我先生的朋友周崑龍
      同義提供其名義給被告參加我的會。（問：被告為何以『陳偉豪』名義參加？
      ）我不清楚。被告說要以『陳偉豪』的名義來跟我的會。（問：為何陳偉豪名
      義上的電話是你家的電話？）被告說她不想讓她堂姐知道，所以就寫我家的電
      話。」等語在卷，此有本院九十年二月二十日訊問筆錄足憑。嗣被告乙○○於
      九十年三月二十日到庭應訊審理時亦陳稱：「當初我跟會，本來是我自己要跟
      ，但因跟比較多會，所以用『羅清河』、『陳偉豪』及『周崑龍』名義。羅清
      河是我表哥，因為他欠我錢，他答應我跟告訴人的會，把會標起來由他付死會
      會款，但羅清河只有繳一、二次死會會款，就沒有再付了，周崑龍是告訴人先
      生的朋友。但沒有陳偉豪該人，當時不知道以何名義參加，就用類似我前夫（
      陳偉興）的名字參加，甲○○也都知道該事。．．．我要跟三個會時，告訴人
      甲○○也都知道，本來三會都是寫我的名字，但後來怕被我堂姐知道，才以立
      可白改寫成「周崑龍」、「陳偉豪」、「羅清河」的名義，且是告訴人甲○○
      改的」等語綦詳，其所言亦均與告訴人甲○○於本院所述情節相符，且本院當
      庭質之告訴人關於被告前開所言，是否屬實，告訴人亦當庭表示被告所言實在
      ，此有本院九十年三月三十日審判筆錄存卷足徵。是被告所辯告訴人知情該三
      會均是被告自己要跟等語，堪予採信，難認被告有何施用詐術或告訴人有何陷
      於錯誤可言。
（三）再者，被告乙○○雖於八十四年一月十日、同年二月十日、同年九月十日分別
      委請告訴人甲○○代為標取前開三會會款（已由二人於本院陳明），惟被告乙
      ○○亦按時繳付三會之死會會款至八十四年九月十日止，亦據告訴人甲○○迭
      於偵、審中所是認（見偵卷第七頁反面、本院九十年二月二十日訊問筆錄），
      是自不能以被告嗣後濟狀況不佳，未能如期給付死會會款之情，即遽而推論被
      告乙○○於參加互助會之始即有何不法所有之意圖或詐欺取財之犯意。綜上所
      述，被告乙○○雖有積欠會員會款之情，但並無證據證明被告乙○○有何詐欺
      故意或對告訴人施以詐術，或告訴人有何陷於錯誤而交付會款之情形，與刑法
      上詐欺取財罪之構成要件尚屬有間。而告訴人甲○○與被告乙○○已於本院審
      理期間達成民事和解，業經告訴人甲○○於九十年三月二日本院訊問時陳明，
      並有和解書一紙附卷足憑，是本件純屬民事糾紛甚明。此外，本院復查無其他
      確切之積極證據足以證明被告乙○○有何如公訴人所指之詐欺取財犯行，尚屬
      不能證明被告犯罪，依法應為無罪判決之諭知。
五、據上論斷，應依刑事訴訟法第三百零一九條第一項前段，判決如主文。
本案經檢察官高俊申到庭執行職務
中      華      民      國    九十      年      三      月     三十     日
                                      臺灣板橋地方法院刑事第五庭
                                          法  官  陳  翠  琪
右正本證明與原本無異。
如不服本判決，應於判決送達後十日內，向本院提出上訴狀。
                                          書記官  曹  秋  冬
中      華      民      國    九十      年      四      月      三      日


司法院資訊處製作；財團法人民間司法改革基金會備份。
